【裁判字號】    98,整,1
【裁判日期】    990531
【裁判案由】    公司重整
【裁判全文】
臺灣臺北地方法院民事裁定                 98年度整字第1號
聲  請  人  遠東航空股份有限公司
重  整  人  葛賢鍵
            富理門管理顧問股份有限公司
法定代理人  蔡慧玲律師
重  整  人  廖伊麗
共      同
代  理  人  林昇豪
            廖青萍
上列聲請人因遠東航空股份有限公司重整事件，聲請認可重整計
畫，本院裁定如下：
    主  文
遠東航空股份有限公司於民國九十九年四月十二日經第一次關係
人會議續行(六)會議可決之重整計畫，應予認可。
    理  由
一、按關係人會議，應分別按第298條第1項規定之權利人，分組
    行使其表決權，其決議以經各組表決權總額2分之1以上之同
    意行之；公司無資本淨值時，股東組不得行使表決權；又重
    整監督人，於權利申報期間屆滿後，應依其初步審查之結果
    ，分別製作優先重整債權人、有擔保重整債權人、無擔保重
    整債權人及股東清冊，載明權利之性質、金額及表決權數額
    ，於第289條第1項第2款期日之3日前，聲報法院及備置於適
    當處所，並公告其開始備置日期及處所，以供重整債權人、
    股東及其他利害關係人查閱；另重整計畫經關係人會議可決
    者，重整人應聲請法院裁定認可後執行之，並報主管機關備
    查，公司法第302條、第298條第1項及第305條第1項分別定
    有明文。
二、聲請意旨略以：聲請人前於民國99年1月12日第1次關係人續
    行(四)會議中，將重整計畫書交付予與會之關係人，對於未能
    出席之關係人，則於該次會議後以親送或郵寄之方式送交關
    係人，並於聲請人網站上公告供所有關係人下載，嗣聲請人
    於99年3月3日及同年月23日，針對少數重整債權金額更正及
    為符目的事業主管機關要求而就復航計畫及增資部分，分別
    提出2次「重整計畫補充說明」，除各自99年3月4日及25 日
    於聲請人網站上公告供關係人下載外，並於99年3月6日及26
    日在海內外報紙登報公示，現聲請人之關係人於99年4月12
    日上午10時，假臺北市民生社區活動中心舉行第1次關係人
    續行(六)會議，並於會議中依公司法第298條第1項規定，區分
    為優先重整債權人、有擔保重整債權人、無擔保重整債權人
    共3組，分組就重整計畫進行現場表決，各組表決結果多數
    皆贊成聲請人所提出之重整計畫，符合公司法第302條第1項
    各組表決權總額2分之1以上同意之規定，為此，爰依公司法
    第305條第1項規定，聲請鈞院裁定認可重整計畫等語。
三、經查，本件聲請人於99年3月12日召開第1次關係人續行(五)會
    議，並於會議中就重整計畫進行表決，惟因當日出席權數不
    足，致無法進行表決，重整監督人遂依公司法第300條第2項
    及第3項規定，宣告展期至同年4月30日另召開第1次關係人
    續行(六)會議，進行表決重整計畫，茲因聲請人無資本淨值，
    依公司法第302條第2項規定，股東組依法無表決權，聲請人
    乃將有表決權之債權人組，提前至99年4月12日進行表決，
    而無表決權之股東組，仍依原訂時間於99年4月30日召開，
    經聲請人於99年4月12日第1次關係人續行(六)會議中，將擬定
    之重整計畫提請關係人會議審查並表決，計贊成重整計畫之
    債權比例為：優先重整債權人組，贊成比例為99.81 ％；有
    擔保重整債權人組，贊成比例為64.76％；無擔保重整債權
    人組，贊成比例為54.6％，業已符合公司法第302條第1項規
    定等情，有聲請人提出之重整計畫書、聲請人97年、98年6
    月30日資產負債表、重整計畫部分更新及補充說明、公告、
    第1次關係人續行(六)會議出席數及表決結果統計表、會議紀
    錄及各組關係人贊成重整計畫之委託書、表決票等件在卷可
    稽（見本院卷(四)第40至592頁），並經重整人於99年4月13日
    陳報本院。
四、本院遂於99年4月22日依法徵詢主管機關、目的事業中央主
    管機關及證券管理機關意見，業經：
  （一）交通部民用航空局（下稱民航局）函覆本院稱：「說明
        二遠東航空公司所提重整計畫書之復航計畫部分，本局
        意見如下：(一)有關擬經營之航線乙節：1.依據本局98年
        5月27日『兩岸航權分配規劃會議』結論保留15班予遠
        東航空公司經營，該公司每增加3架適航之航空器，則
        配予5班兩岸航線經營。另依據『海峽兩岸空運補充協
        議』，除桃園和臺北松山機場與上海（浦東）航線雙方
        各指定4家航空公司外，其餘航點每條航線雙方以各指
        定2家航空公司營運為限。2.經查該公司擬經營之部分
        兩岸航線及國際航線，目前尚可提出申請指定營運，惟
        其他業者經營之航點可能異動，遠東航空公司屆時是否
        可經營預定之航線，須視該公司申請時之各家業者營運
        情形，及是否符合相關通航協議及『國際航權分配及包
        機審查綱要』之規定而定。至國內航線部分原則尚屬可
        行，惟未來最終可飛航班次數，需視該公司分階段營運
        時對市場影響程度再行決定。(二)有關營收與支出預估乙
        節：因計畫未見各航線營收及成本預估之假設基礎，尚
        難對此表示意見，惟其預估復飛後第4個月即可達損益
        兩平則略顯樂觀。(三)有關減、增資乙節：依據民用航空
        運輸業管理規則第8條規定，經營國際航線定期及不定
        期航空運輸業務者，實收資本額不得低於新臺幣（下同
        ）20億元，該公司擬飛航之航線包括國際航線，恢復營
        運前預計完成減、增資，實收資本額若確實達20億元以
        上時，則符合法定規範。(四)有關復航時程乙節：該公司
        欲恢復營運，須獲貴院裁定認可重整計畫後，依重整計
        畫提送復航計畫（包括須能提供長期、穩定航空運輸服
        務之財務計畫、航線營運計畫、航空器恢復適航計畫、
        人員訓練計畫及消費者保護方案等），經本局審查同意
        後方能據以執行。俟其完成營運準備且符合民用航空法
        相關法規規定後，始能恢復營業。該公司復航時程計畫
        表暫定為99年8月1日，則需視該公司後續實際執行情形
        而定。三本公司目前暫未廢止遠東航空公司之民用航空
        運輸業許可，該公司重整計畫於獲貴院裁定認可之日起
        6個月內，須依民用航空法相關規定恢復營業，未來如
        有法院裁定終止重整或屆期未恢復營業之情況時，則本
        局將報請交通部廢止該公司之許可並註銷許可證。四遠
        東航空公司之重整計畫經檢視尚符民用航空法相關法規
        之要求，本案如獲貴院裁定認可，本局將依相關法規監
        理該公司進行復航前之各項準備工作」，有該局99年5
        月14日空運計字第0000000000號函在卷可稽（見本院卷
        (五)第29、30頁）。
  （二）經濟部函覆本院稱：「遠東航空公司擁有B757、MD80維
        修能量、JT8D-217C/219、PW2000、APU等發動機與APU
        維修及部分能量，若該公司進行重整，將有助於保障其
        具專業維修證照之員工工作機會，避免人才流失，並保
        存其所擁有之維修能量。未來如能以現有能量為基礎，
        拓展維修服務營收，並爭取兩岸直航代理維修業務，將
        有助於提高我國航空產業整體價值」，有經濟部99年5
        月18日經商字第00000000000號函在卷可參（見本院卷
        (五)第5頁）。
  （三）行政院金融監督管理委員會證券期貨局函覆本院略稱：
        「三茲就遠東航空公司之重整計畫，提供意見如下：(一)
        遠東航空公司重整監督人張秀夏律師於96至98年間曾兼
        任雅新實業股份有限公司（下稱雅新公司）重整人，臺
        灣士林地方法院於98年7月27日裁定雅新公司重整程序
        終止，同時指派張秀夏律師為臨時管理人，嗣該院又於
        99 年3月裁定，廢棄該院選任張秀夏律師為臨時管理人
        之裁定，另遠東航空公司重整人蔡慧玲律師、重整監督
        人呂正樂會計師現同時兼任歌林股份有限公司重整監督
        人。(二)本局先前就該公司重整表示意見略以，遠東航空
        公司財務危機係因本業營運欠佳、流動資金欠缺，且若
        干交易牽涉不合常規，致有重大資金缺口，故該公司未
        來是否得以繼續經營，端視該公司是否可以改善其經營
        結果、資產能否順利變現及各債權人與投資人是否願意
        繼續支持與達成協議而定，本案是否有重整價值，仍請
        貴院卓酌。(三)有關遠東航空公司擬進行減少資本再進行
        增資，依遠東航空公司96年度至98年度呈現持續虧損情
        形，且為符合民用航空運輸業管理規則第8條規定，於
        首航復飛前實收資本額達法定金額，預計於法院認可確
        定後1年內募集資金20億元以上，以遠東航空公司目前
        具高額之負債及營運仍呈虧損之狀況，是否能吸引投資
        人參與增資案，將影響重整計畫之可行性。(四)遠東航空
        公司重整計畫中雖包括預估未來5年資產負債表、損益
        表及現金流量表等，惟並未具體說明其預估假設基礎（
        如票價、貨運營收、燃油附加稅貢獻營收、營業成本預
        估依據），重整計畫是否可行須視其預估假設基礎是否
        合理而定。四結論：綜上所述，以遠東航空公司目前具
        高額之負債及營運仍呈虧損之狀況，遠東航空公司是否
        有重建更生之可能，除須考量公司重整人與重整監督人
        是否稱職地發揮功能外，並應將公司是否可以改善其經
        營結果、吸引足夠投資人參與增資納入考量，本案重整
        計畫是否合理可行，仍請貴院卓酌」，有該局99年5月1
        8日證期（發）字第0000000000號函在卷可佐（見本院
        卷(五)第34至36頁）。
五、經查：
  （一）聲請人係於46年間設立，並於48年10月辦理設立登記，
        70年12月21日股票公開發行，86年12月19日股票上櫃掛
        牌，主要營業項目為航空客貨運輸及飛機修護業務，並
        接受國外航空公司飛機及發動機維修工作，自51年起開
        闢北高定期航線後，陸續增闢國內航線，迄96年間共9
        條航線，往年營業收入原均可達約70億元，但自96年第
        4季發生財務危機以來，96年稅前虧損擴大至64億元，
        發生經營虧損原因除受高油價持續衝擊、不可抗力因素
        致國外客機航線需求受影響（例如：93年12月印尼大地
        震、海嘯、瘧疾、94年2月東南亞禽流感、94年10月峇
        里島爆炸案等）、替代性運輸工具的競爭外，亦受前經
        營管理階層涉嫌掏空公司影響，而面臨困頓之境，然聲
        請人尚擁有FAA（美國聯邦航空總署）、CAAC（中國民
        用航空維修協會）及其他國家核發之維修證照，較優於
        其他國內航空公司之修護技術上之限制，隨著兩岸三通
        開放，如公司能突破設施、裝具、人力、財務困難，將
        有助於配合通航後之需求，由於美國聯邦航空總署所核
        發之FAA執照甚具權威性及每年考核維持不易，中國大
        陸民航市場龐大，依專家預測未來飛機數量亦有增加趨
        勢，故取得中國單位核發之CAAC執照甚為必要，聲請人
        在航空界對維修廠認證嚴格條件下，原已具備資格，依
        其往年營業收入比例觀之，維修收入均維持2-4％左右
        ，故在機體維修能量規劃方面，應有發展可行性。
  （二）又交通部雖分別自97年6月11日及7月24日起，核定停止
        聲請人全部國內、國際定期航線之營業，惟(1)國內定期
        航線部分並無航權規範，業者申請進入或退出市場，係
        由民航局衡酌該航線之市場供需、公共利益、適當競爭
        機制、規模經濟及替代運輸等面向，綜合評估後報請交
        通部准駁，民航局表示聲請人未來如能獲得資金挹注，
        對要求應改善之缺失亦能確實完成改善，並具備恢復營
        運之能力，即可申請國內航線，(2)國際定期航線部分，
        聲請人需先經航權分配獲得指定營運，始得申請經營國
        際定期航線，聲請人原獲配之國際航線雖經民航局廢止
        原指定，然民航局表示俟聲請人有能力恢復營運時，仍
        可申請重新分配，經民航局審查其符合獲配航權之條件
        後，即可報請交通部核准重新指定，(3)兩岸航線部分，
        聲請人已獲民航局保留兩岸直航班次，俟資金挹注有能
        力恢復營運時，將可獲分配班次、航線，有助於該公司
        業務策略採短程區域性之發展。
六、債權人京城商業銀行雖具狀表示：重整計畫將無擔保債權折
    減比例高達97％，僅償還3％，非常不合理，變相由各金融
    機構承擔損失，而由新引資團隊接手獲利，顯失公平，又實
    際投資人樺福建設開發股份有限公司（下稱樺福建設公司）
    並未具有航空專業能力，且重整計畫似為特定投資人量身訂
    作，其是否適當令人生疑，重整計畫中將樺福建設公司於可
    決前之借款近8500萬元列為優先重整債務，違反公司法第31
    2條第1項規定，且以不合法之復航計畫作為重整財務預估及
    償債方案，顯非適法，懇請鈞院裁定不予認可等語，惟按維
    持公司業務繼續營運所發生之債務及進行重整程序所發生之
    費用，為公司之重整債務，優先於重整債權而為清償公司法
    第312條第1項定有明文，是在重整裁定後而成立之債權（即
    公司重整債務），得不依重整程序行使而隨時受清償，重整
    計畫第24頁關於重整償債之資金來源部分，提及「重整計畫
    可決前樺福建設公司已先行借款近8500萬元（此部分借款金
    額將以實際發生借款金額為準），此部分含未來增資前之借
    款為優先重整債務、同意優於現有之債權優先清償」（見本
    院卷(四)第68頁），於法尚無不合，又聲請人於99年1月提出
    之重整計畫既經99年4月12日第1次關係人續行(六)會議各組權
    利人表決權總額2分之1以上之同意，已如前述，則各債權人
    即應尊重民主議事程序中多數決之精神，要難再以償債比例
    過低，顯失公平為由，爭執本件重整計畫不應認可，再者，
    關於聲請人國內、國際定期航線前經民航局核定停止營業部
    分，民航局業已表示聲請人未來如能獲得資金挹注，對要求
    應改善之缺失亦能確實完成改善，並具備恢復營運之能力，
    即可申請國內航線及重新分配國際航線，亦有如前述，故本
    件重整計畫將重整階段之復航計畫作為其財務預估及償債方
    案，並非無執行之可能，債權人京城商業銀行容有誤會。
七、財團法人證券投資人及期貨交易人保護中心（下稱投保中心
    ）雖具狀表示：聲請人於99年3月12日召開第1次關係人續行
    (五)會議時，由主席即重整監督人呂正樂會計師當場宣佈下次
    會議日期為99年4月30日上午10時於同一地點舉行，會議議
    程為進行表決重整計畫，詎重整人及重整監督人聯席會議竟
    於99年3月23日開會通過將第1次關係人會議(六)續行會議日期
    變更為99年4月12日上午10時，且僅以公告方式對外宣告，
    並未再個別通知，致具有股東身分之關係人不知變更日期無
    法及時出席，違反公司法第300條第3項規定，且採行現場投
    票及通訊投票併行方式表決重整計畫，違反經濟部84年5月
    2日商字第206447號函釋，又本件重整計畫並未將投保中心
    所申報之損害賠償債權列入「有異議之重整債權」，復未於
    重整計畫中表明日後確認判決勝訴確定後，對於該債權之清
    償財源及方法，併在判決確定之前如受清償時應予提存等內
    容，恐有適法性疑慮等語，惟(1)按公司無資本淨值時，股東
    組不得行使表決權，公司法第302條第2項定有明文，聲請人
    目前負債超過資產，並無資產淨值，堪認股東組於第1次關
    係人續行(六)會議並無表決權，其意見之表達既無法改變決議
    之內容，則前開關係人會議就改期一事並未個別通知股東出
    席，致股東組於進行可決重整計畫時未在場，亦難認有何違
    法可言，(2)次按有異議之債權或股東權，由法院裁定之，就
    債權有實體上之爭執者，應由爭執之利害關係人，於法院裁
    定送達後20日內提起確認之訴，並應向法院為起訴之證明，
    經起訴後在判決確定前，仍依前項裁定之內容及數額行使其
    權利，但依重整計畫受清償時，應予提存，公司法第299條
    第2、3項定有明文，查投保中心前向聲請人申報損害賠償債
    權，經重整監督人提出異議，本院於98年11月2日裁定認雙
    方就損害賠償債權存否之爭議，核屬實體上爭執，非聲明異
    議非訟程序所得審查，而剔除其所申報之重整債權金額2億
    9701萬9744元，投保中心既已提起確認之訴，自應待判決確
    定結果，如確認係重整債權，聲請人即應依重整計畫償債方
    案清償，惟依前開規定，於確認之訴判決確定前，聲請人仍
    應暫將前項重整債權列入重整計畫處理，並於執行償債方案
    時依法提存之，(3)至表決方式部分，聲請人主張其係以現場
    投票方式表決本件重整計畫，並提出表決票、委託書及委託
    表決票等件為證（見本院卷(四)第115至531頁），投保中心表
    示聲請人係採通訊投票併行方式表決，並未提出證據釋明之
    ，尚難遽認本件重整計畫之表決程序有何違法之情形。
八、綜上，本院審酌聲請人所提出之重整計畫對未來營運成長之
    預估，並於重整之初與債權人協商調降利率及延償債務本金
    以減輕財務負擔，且為彌補虧損及改善財務困境，計畫辦理
    減資、募資，以支應償債、營運週轉及購買或租用飛機所需
    ，聲請人若能突破困境、恢復營運、穩定財務結構及吸引投
    資者，其後勢仍大有可為，且基於有利於聲請人業務維持，
    保障債權人權利及員工生計之考量，爰依公司法第305條第
    1項規定，裁定認可之。
九、爰依首開法條規定，裁定如主文。
中    華    民    國    99    年    5     月    31    日
                  民事第二庭    法  官  鍾素鳳
以上正本係照原本作成。
如對本裁定抗告，須於裁定送達後10日內向本院提出抗告狀，並
繳納抗告費新臺幣1,000元。
中    華    民    國    99    年    5     月    31    日
                                書記官  林玗倩

司法院資訊處製作；財團法人民間司法改革基金會備份。
